【裁判字號】    96,重訴,151
【裁判日期】    970229
【裁判案由】    交還土地  等
【裁判全文】
臺灣高雄地方法院民事判決             96年度重訴字第151號
原      告  台灣糖業股份有限公司
法定代理人  甲○○
訴訟代理人  李明益律師
被      告  乙○○
上列當事人間請求交還土地等事件，經本院於民國97年2 月18日
言詞辯論終結，判決如下：
    主  文
被告應將坐落高雄市○鎮區○○段八八地號土地上，如附圖所示
Ａ部分面積六三八平方公尺、Ｂ部分面積五一平方公尺、Ｃ部分
面積四五平方公尺、Ｄ部分面積二二平方公尺、Ｅ部分面積五平
方公尺之地上物拆除，並將占用土地交還原告。
被告應給付原告新台幣柒拾參萬捌仟參佰壹拾捌元，及自民國九
十六年二月十六日起至交還占用土地之日止，按月給付原告新台
幣壹萬貳仟伍佰壹拾貳元。
原告其餘之訴駁回。
訴訟費用由被告負擔五分之四，餘由原告負擔。
本判決於原告以新台幣肆佰零伍萬柒仟陸佰伍拾貳元為被告供擔
保後，得假執行。
原告其餘假執行之聲請駁回。
    事  實  及  理  由
一、按訴狀送達後，原告不得將原訴變更或追加他訴，但擴張或
    減縮應受判決事項聲明者，不在此限；民事訴訟法第255 條
    第1 項第3 款定有明文。本件原告起訴時請求(1)被告應將坐
    落高雄市○鎮區○○段88地號土地（下稱系爭土地）如附圖
    所示面積約814 平方公尺之地上物拆除，並將占用土地返還
    原告，(2)被告應給付原告新台幣（下同）1,579,207 元，及
    自民國96年2 月1 日起至交還占用土地之日止，按月以26,7
    67元計算之損害金。嗣於訴訟中減縮聲明為(1)被告應將系爭
    土地上如附圖所示Ａ部分面積638 平方公尺、Ｂ部分面積51
    平方公尺、Ｃ部分面積45平方公尺、Ｄ部分面積22平方公尺
    、Ｅ部分面積5 平方公尺之地上物（下稱系爭地上物）拆除
    ，並將占用土地返還原告。(2)被告應給付原告1,476,809 元
    ，及自96年2 月16日起至交還占用土地之日止，按月以25,0
    24元計算之損害金。依首揭規定，應予准許。又按第168 條
    至第172 條及前條所定之承受訴訟人，於得為承受時，應即
    為承受之聲明；民事訴訟法第175 條第1 項定有明文。本件
    原告之法定代理人於訴訟中由余政憲變更為甲○○，其聲請
    承受訴訟，依法即無不合，先予敘明。
二、原告主張：
  (一)系爭土地為原告所有，被告並無任何法律上權源，而無權占
    用系爭土地，在系爭土地上搭蓋系爭地上物，供作牧場使用
    ，屢經請求拆除地上物交還土地，均置之不理。為此，爰依
    民法第767 條規定，請求將土地回復原狀後返還原告。
  (二)被告無權占用系爭土地，致使原告受有相當於租金之損害，
    原告自得請求被告給付自91年2 月16日起至交還土地之日止
    ，按申報地價百分之10計算之損害金，並系爭土地自89年7
    月起至95年12月止之申報地價為每平方公尺3,879 元，自96
    年1 月起之申報地價為每平方公尺3,946 元，又被告占用系
    爭土地面積計761 平方公尺，是被告應給付之損害金：(1)自
    91年2 月16日起至96年2 月15日止，不當得利損害金計1,47
    6,809 元【計算式：761 ×3879×（4 ＋10/1 2）＋761 ×
    3946×10/100×2/12＝0000000 】；(2)96年2 月16日起，每
    月不當得利損害金25,024元【計算式：761 ×3946×10/100
    ×1/12＝25024 】。
  (三)系爭土地前由訴外人楊正義依耕地三七五減租條例向原告承
    租，然楊正義卻將系爭土地轉租予被告使用，依耕地三七五
    減租條例第16條規定，原訂租約無效，況鈞院另案88年度重
    訴字第1070號亦判決認定楊正義未經原告同意，逕將耕地變
    更為牧牛之用，應認屬違反租約，擅自變更用途之情形，原
    訂租約全部歸於無效，是被告占用系爭土地顯無合法正當權
    源，即屬無權占有甚明。又系爭土地之使用分區已變更為「
    特定倉儲轉運專用區」，被告曾向原告申請承租，原告同意
    以一般租賃出租，然被告要求以三七五耕地租約承租，因被
    告要求不符土地使用分區，且雙方條件差距太大而未果，並
    非原告故意為難。
  (四)並聲明：(1)被告應將坐落高雄市○鎮區○○段88地號土地上
    ，如附圖所示Ａ部分面積638 平方公尺、Ｂ部分面積51平方
    公尺、Ｃ部分面積45平方公尺、Ｄ部分面積22平方公尺、Ｅ
    部分面積5 平方公尺之地上物拆除，並將占用土地返還原告
    。(2)被告應給付原告1,476,809 元，及自96年2 月16日起至
    交還占用土地之日止，按月以25,024元計算之損害金。(3)第
    (1)、(2)項聲明部分，願供擔保請准宣告假執行。
三、被告則以：系爭土地是楊正義向原告承租，被告再向楊正義
    買承租的權利，而由被告自70年間起，在系爭土地上畜牧，
    且之前楊正義向原告承租的租金都由被告代繳，又系爭土地
    蓋有牛棚、羊棚及住家，已使用26年左右，被告願意承租系
    爭土地等語置辯。並聲明：原告之訴駁回。
四、兩造不爭之事項及簡化之爭點為：
  (一)兩造不爭執事項：
  1.坐落高雄市○鎮區○○段88地號、地目田、面積4454平方公
    尺土地，為原告所有。
  2.系爭土地自89年7 月起至95年12月止之申報地價每平方公尺
    3,879 元，自96年1 月起之申報地價每平方公尺3,946 元。
  3.系爭土地之使用分區已變更為「特定倉儲轉運專用區」。
  4.系爭土地前由楊正義依耕地三七五減租條例向原告承租，嗣
    原告認楊正義就系爭土地部分擅自變更耕地用途，依耕地三
    七五減租條例第16條規定，原訂租約無效，而向楊正義之繼
    承人提起租佃爭議事件訴訟，經本院以88年度重訴字第1070
    號認定原告與楊正義原訂租約全部歸於無效確定。
  5.系爭土地上有被告搭蓋如附圖所示Ａ部分羊舍（鐵架鐵皮）
    面積638 平方公尺、Ｂ部分住宅（加強磚造）面積51平方公
    尺、Ｃ部分涼棚（鐵架鐵皮）面積45平方公尺、Ｄ部分貨櫃
    （鐵架鐵皮）面積22平方公尺、Ｅ部分廁所（加強磚造）面
    積5 平方公尺之地上物。
  (二)兩造爭執事項：
  1.被告占有使用系爭土地有無正當合法權源？
  2.原告請求相當於租金之不當得利，以何數額為適當？
五、前揭不爭執事項，業據原告提出系爭土地登記謄本、地籍圖
    謄本、地價第一類謄本（本院審卷第7 至9 頁）、本院88年
    度重訴字第1070號民事判決1 份（本院審卷第35至38頁）等
    件為證，並經本院依職權會同兩造及高雄市政府地政處前鎮
    地政事務所人員勘測屬實，有現場照片23張，並製有勘驗筆
    錄及囑託高雄市政府地政處前鎮地政事務所人員繪製複丈成
    果圖存卷可考（本院審卷第39至47頁，第51、52頁），自堪
    認為真實。茲就兩造之爭點，析述本院得心證之理由如下：
  (一)被告占有使用系爭土地有無正當合法權源？
  1.按所有人對於無權占有或侵奪其所有物者，得請求返還之，
    民法第767 條前段定有明文。依此，以無權占有為原因，請
    求返還所有物之訴，被告對原告就其物有所有權存在之事實
    無爭執，而僅以非無權占有為抗辯者，原告於被告無權占有
    之事實，無舉證責任。被告應就其取得占有，係有正當權源
    之事實證明之。如不能證明，則應認原告之請求為有理由（
    最高法院72年度台上字第1552號判決要旨參照）。查被告既
    對於其所有系爭地上物占用原告所有系爭土地一節，並無爭
    執，則揆諸前揭說明，原告已就為系爭土地之所有權人之事
    實，負其舉證責任，則被告自應就其所有系爭地上物係有權
    占用系爭土地一節，負舉證責任。
  2.系爭土地前由楊正義依耕地三七五減租條例向原告承租，嗣
    原告認楊正義就系爭土地部分擅自變更耕地用途，依耕地三
    七五減租條例第16條規定，原訂租約無效，而向楊正義之繼
    承人提起租佃爭議事件訴訟，經本院以88年度重訴字第1070
    號認定原告與楊正義原訂租約全部歸於無效確定乙節，業如
    前述；準此，原告與楊正義就系爭土地之耕地租賃契約既屬
    無效，是被告尚不得以向楊正義購買承租權利，對原告主張
    其有使用系爭土地之權利。此外，被告復無法就其占有係有
    正當權源之事實，加以舉證以實其說，則依前開說明，原告
    主張被告係無權占有系爭土地等情，核屬正當。
  3.從而，原告基於所有權之法律關係，訴請被告應將系爭地上
    物拆除，並將占用土地返還原告，為有理由，應予准許。
  (二)原告請求相當於租金之不當得利，以何數額為適當？
  1.按無法律上之原因而受利益，致他人受損害者，應返還其利
    益。雖有法律上之原因，而其後已不存在者，亦同。民法第
    179 條定有明文。又按不當得利之法則請求返還不當得利，
    以無法律上之原因而受利益，致他人受有損害為其要件，故
    其得請求返還之範圍，應以對方所受之利益為度，非以請求
    人所受損害若干為準，無權占有他人土地，可能獲得相當於
    租金之利益為社會通常之觀念，是被上訴人抗辯其占有系爭
    土地所得之利益，僅相當於法定最高限額租金之數額，尚屬
    可採；最高法院著有61年台上字第1695號判例要旨可資參照
    。本件被告無權占用原告所有系爭土地，顯已侵害原告之權
    利，並獲有不當得利，依前開判例意旨及民法第179 條之規
    定，原告自得就被告占有範圍，請求返還相當於租金之利益
    。
  2.按「城市地方房屋之租金，以不超過土地及其建築物申報總
    價年息百分之10為限」、「第97條、第99條及第101條之規
    定於租用基地建築房屋均準用之」，土地法第97條第1項、
    第105 條分別定有明文。查系爭土地(1)自89年7 月起至95年
    12月止申報地價每平方公尺3,879 元，(2)自96年1 月起之申
    報地價每平方公尺3,946 元，有系爭土地地價第一類謄本可
    按，並被告占有使用如附圖Ａ、Ｂ、Ｃ、Ｄ、Ｅ部分，面積
    計761 平方公尺，已如前述，是被告就占有使用系爭土地之
    申報總價計(1)2,951,919 元（計算式：761 ×3879＝000000
    0） 、(2)3,002,906 元（計算式：761 ×3946＝0000000）
    。復「系爭土地為東北、西南走向，左側近臨中安路，進出
    由明正東巷，土地四週左側有私人鐵工廠，右側為私人的運
    輸公司，東北側為私人停車場，西南側部分空地、部分有其
    他承租人租用來作資源回收，以上之週圍土地均為原告所有
    ，出租給其他承租人」等情，此經本院到場勘驗屬實，並製
    有勘驗筆錄在卷可稽，依系爭土地之公告現值、土地坐落位
    置、附近繁榮程度及生活便利性等一切情狀，認系爭土地按
    申報地價年息百分之5 計算相當於租金之不當得利為適當。
    據此，被告就使用系爭土地相當於租金之不當得利，為每月
    (1)12,300元（計算式：0000000 ×5/100 ÷12＝12299.66【
    元以下四捨五入】）、(2)12,512元（計算式：0000000 ×5/
    100 ÷12＝12512.10【元以下四捨五入】）。準此，原告得
    請求自91年2 月16日起至96年2 月15日止，相當於租金之不
    當得利計738,318 元【計算式：12300 ×（4 ×12＋10＋1/
    2） ＝719550，12512 ×（1 ＋1/2） ＝18768 ，719550＋
    18768 ＝738318】，逾此部分之請求，則屬無據。
  3.又被告無權占有原告系爭土地，原告已受有損害，其占有之
    事實狀態，於拆除地上物返還土地前，僅履行期未到，非履
    行條件未成就，故原告就履行期未到前之相當於租金之利益
    提起將來給付之訴，請求返還不當得利，於法要無不合。從
    而，原告請求自96年2 月16日起至交還土地之日止，按月給
    付原告12,512元，即有理由，應予准許，逾此部分，非有理
    由，應予駁回。
六、綜上所述，原告既為系爭土地之所有權人，被告占用原告所
    有系爭土地，並無任何合法權源，自屬無權占有，從而原告
    本於民法第767 條規定，請求被告應將坐落高雄市○鎮區○
    ○段88地號土地上，如附圖所示Ａ部分面積638 平方公尺、
    Ｂ部分面積51平方公尺、Ｃ部分面積45平方公尺、Ｄ部分面
    積22平方公尺、Ｅ部分面積5 平方公尺之地上物拆除，並將
    占用土地返還原告，為有理由，應予准許。又原告本於不當
    得利之法律關係，請求被告給付738,318 元，及自96年2 月
    16日起至交還占用土地之日止，按月給付原告12,512元，於
    上開範圍內，為有理由，亦應准許，逾此範圍之請求，為無
    理由，應予駁回。
七、原告陳明願供擔保，請准宣告假執行，核無不合，茲酌定相
    當之擔保金額，予以准許。至原告敗訴部分，其假執行聲請
    即失所附麗，應併予駁回。
八、本件事證已臻明確，兩造其餘攻擊防禦方法及舉證，核與判
    決結果無影響，爰不另一一論述，附此敘明。
九、據上論結，本件原告之訴為一部有理由，一部無理由，依民
    事訴訟法第79條、第390 條第2 項，判決如主文。
中    華    民    國    97    年    2     月    29    日
                  民事第六庭  法  官  洪榮家
正本係照原本作成。
如不服本判決，應於送達後20日內，向本院提出上訴狀並表明上
訴理由，如於本判決宣示後送達前提起上訴者，應於判決送達後
10日內補提上訴理由書（須附繕本）。
中    華    民    國    97    年     2     月    29   日
                               書記官  王紀芸


司法院資訊處製作；財團法人民間司法改革基金會備份。
